【裁判字號】    90,上訴,3219
【裁判日期】    901108
【裁判案由】    毒品危害防制條例
【裁判全文】
臺灣高等法院刑事判決                            九十年度上訴字第三二一九號
    上  訴  人  臺灣板橋地方法院檢察署檢察官
    被      告  丁○○
    指定辯護人  本院甲○辯護人
右上訴人因被告違反毒品危害防制條例案件，不服臺灣板橋地方法院八十九年度訴字
第四九一號，中華民國九十年八月十日第一審判決（起訴案號：臺灣板橋地方法院檢
察署八十九年度偵字第二四五七號）提起上訴，本院判決如左：
    主  文
上訴駁回。
    理  由
一、公訴意旨略以：被告丁○○與綽號「豬哥」二人共同基於犯意之聯絡，並基於概
    括之犯意，先後(1)於民國八十八年十二月底，在台北縣三重市○路○街一三六巷
    一五號一樓乙○○住處，以新台幣（以下同）二千元之價格出賣第二級毒品安非
    他命予乙○○；(2)於八十九年一月十六日二十一時許，復在乙○○上開住處，以
    五百元之價格出賣第二級毒品安非他命予丙○○。迄八十九年一月廿一日十五時
    四十分許，丁○○攜帶安非他命四小包（毛重三．五公克、淨重三公克）、電子
    秤一台、分裝袋一七六個等物品，前往乙○○上開住處時，為警當場查獲，並扣
    得該等物品。因認被告係犯毒品危害防制條例第四條第二項之販賣第二級毒品罪
    嫌。
二、公訴人認被告涉有前開罪嫌係以：右揭事實(1)部分，業據証人乙○○於偵查中指
    証無訛，訊據被告丁○○供稱：係伊之朋友綽號豬哥者在賣安非他命，他說缺錢
    用，要伊問問看誰要買，伊係在八十八年十二月拿安非他命給乙○○，足徵証人
    乙○○所言非虛。至右揭事實(2)部分，業據証人丙○○於警訊中指証無訛，復經
    被告於警訊中坦承不諱，被告於偵查中加予否認，要屬卸責之詞。至於扣案之物
    ，據被告供稱：「係我朋友寄放在我這裡，我一看是安非他命，不敢放，就拿到
    乙○○那裡去」，足徵該等物品係被告所有無訛，為其主要論據。訊據被告則堅
    決否認涉有販賣安非他命犯行，辯稱：查獲當時伊是在門外被抓，並沒有帶毒品
    ，警訊中並未稱賣給丙○○五百元之安非他命，偵查中初訊時係因乙○○、丙○○在候審室要求伊先承擔罪責，表示會再替伊處理，所以承認，實際上伊是透過
    乙○○向丙○○買安非他命等語。
三、按在現行刑事訴訟法下，被告之自白，或共同（牽連）被告不利於己之陳述，其
    證明力並非可任由法院依自由心證主義之原則，自由判斷，而受相當之限制，有
    證據法定主義之味道，即尚須有其他必要之補強證據，以補足其自白之證明力，
    始得採為斷罪資料。毒品危害防制條例第十七條規定犯該條例第四條第一項至第
    三項、第五條第一項至第三項、第六條第一項至第三項、第七條第一項至第三項
    、第八條第一項至第三項、第十條或第十一條第一項、第二項之罪，供出毒品來
    源，因而破獲者，得減輕其刑。則販賣、轉讓、施用或持有毒品之人，如供出毒
    品之來源因而破獲者，既得邀減輕其刑之寬典，為擔保其所為不利於其他共同被
    告之陳述（即毒品來自其他共同被告之陳述）之真實性，尤應有足以令人確信其
    陳述為真實之補強證據，始能據以為論罪之依據。卷查，八十九年一月二十一日
    十五時四十分許，在台北縣三重市○路○街一三六巷一五號一樓乙○○住處，為
    警查獲被告丁○○、丙○○、乙○○等人，並扣得上開安非他命等物，丁○○等
    三人均承認有施用安非他命情事，經警就此部分移送檢察官偵查，有卷附之移送
    報告表（見偵查卷第二○至二二頁）及其三人之本院被告全國前案紀錄表可徵。
    則丙○○、乙○○等二人與被告丁○○自屬共同（牽連）被告，則為擔保其二人
    所供被告丁○○販賣安非他命之真實性，依上開說明，自應有足以令人確信渠等
    陳述之事實為真確之補強證據，方始適法。
四、查警局於前揭時地所扣案之上開安非他命等物件，究屬何人所有，茲據：
（一）乙○○於警訊時陳稱：「安非他命四小包、電子秤等物均是我自己的」（見偵
      查卷第五頁反面面）；偵查中改稱：「（查扣之電子秤一台何人的？）從丁○○的包包拿出來的，警方從我睡覺旁邊的櫃子下層查到的」，「（查獲之安非
      他命四小包是何人的？）丁○○的，警方拍門時，我把玻璃球拿到廁所垃圾桶
      ，警察在垃圾桶找到安非他命和玻璃球」，「警方查獲那一次，在警方未到時
      ，丁○○從口袋拿出一包給我，要免費給我用，我不要，他出去又回來，警察
      已經在屋內」（見偵查卷第五十三、五十四頁）；原審訊問時則稱：「安非他
      命都是丙○○拿出來的」、「至於扣案的電子秤及分裝袋都是丙○○的，是在
      我房間找到的，：，丁○○是在警察搜索屋內後被帶進來，我不知道丁○○身
      上是否有被查出東西」（見原審九十年三月十六日訊問筆錄）。
（二）丙○○於警訊、偵查中均稱不知扣案物屬於何人所有；原審訊問時則稱：「（
      扣案物）應該是在（乙○○住處）第二個房間的桌子抽屜內找到的」（見原審
      八十九年五月十九日訊問筆錄）。
（三）證人即查獲被告丁○○、乙○○、丙○○三人之警員范振華、馬洪庚、施嘉航
      證稱：「那邊出入的人都有吸毒。後來我們查到安非他命。我（范振華）是在
      前門，馬洪庚及施嘉航在後門埋伏，我敲門之後大約僵持五分鐘他們才開門，
      我們三人分別由前後門進入屋內，當時屋內有三個人，被告是其中之一，我認
      得他，查獲的安非他命及吸食器是在廁所的垃圾桶內找到的，電子秤是在房間
      找到的。找到後我們就帶他們回警局」、「我們對被告三人進行隔離訊問，他
      們原先都不承認東西是他們的，後來我們問東西是何人的，最後乙○○就承認
      東西是他的，但有一部分安非他命是被告的，電子秤是乙○○的」；又稱：「
      他（被告）是在屋內（被查獲）。並且被告有承認屋內的安非他命都是他的。
      並且在扣押筆錄上簽名」、「經我們隔離訊問，乙○○承認分裝袋及吸食器及
      電子秤是他的，安非他命是被告的或是他們共有的」、「是先作扣押筆錄再帶
      到警察局製作筆錄」，「當時他們都不承認，扣押筆錄等帶回隊上時簽的，是
      警訊剛開始前簽名的，隔離訊問後，他們才製作警訊筆錄」；證人馬洪庚證稱
      ：「電子秤是在第二個房間找到的。是在壹個袋子裡找到的」（見原審八十九
      年五月十九日訊問筆錄）。
（四）由前揭共同被告及證人所供證查獲扣案物究竟誰屬之情節歧異觀之，雖依搜索
      扣押證明筆錄所示，被告固簽捺於「安非他命四小包」項下所有人及備考欄位
      ，然此情顯與其嗣後製作之警訊筆錄所稱「查獲之安非他命、電子秤、分裝袋
      等均是乙○○所有」等語迥異（見偵查卷第三頁背面），而適與乙○○警訊筆
      錄所稱扣案物為其所有之供述互核相符，則公訴意旨認定扣案物均為被告攜往
      乙○○住處時被查獲乙節，自嫌乏據。再者，被告丁○○及乙○○、丙○○等
      人皆有施用安非他命惡習，此經其三人於警局初訊供明，並據檢察官聲請原審
      裁定觀察勒戒在案，有前述本院被告全國前案表可稽。參之扣案之上開安非他
      命數量不多，其三人復聚集一處，則該安非他命係用供渠等非法施用，衡情並
      無違背經驗法則。又扣案之其餘物件，則與公訴意旨所稱被告丁○○如何於八
    十八年十月底、八十九年一月十六日販賣安非他命給乙○○、丙○○之犯罪事
      實無直接關連。質言之，扣案物件並不足以作為本件被告丁○○被訴販賣安非
      他命事實之補強證據。
五、關於公訴意旨(1)部分：
（一）共同被告乙○○於警訊中係稱：「丁○○於前（十九）天曾向我買五千元安非
      他命」，「我每次以台幣五、六千元向一綽號『一朵花』男子（年籍不詳）買
      一包安非他命再分裝轉售圖利的」（見偵查卷第五頁背面），即乙○○初稱係
      其販賣安非他命給丁○○，而非丁○○向其購買安非他命。檢察官偵查中雖改
      稱：「（扣案物是誰的？）我向丁○○買兩千元，除他送來安非他命外，另外
      送來一大包東西，我不知是什麼東西」（見偵查卷第四十頁），復稱：「我以
      兩千元向丁○○買的，只買一次，在我住處於八十八年十二月底買的，他給我
      一小包，用透明的塑膠袋裝的」（見偵查卷第五十二頁）；但在原審則供稱：
      「（警訊偵查中所言是否實在？）是丙○○他脅迫我要這樣說。丁○○叫丙○○到我家三個人一起在房間吸，安非他命是丙○○提供的，是我拿錢給丁○○
      ，由他向丙○○買，我並不認識丙○○，我拿兩千元給丁○○向丙○○買的，
      時間是在八十九年一月二十日左右，只有一次而已，我是因為丁○○帶丙○○
      到我家時，安非他命都是丙○○拿出來的，所以我認為是透過丁○○向丙○○
      買的。沒有看過丙○○向丁○○買過」，「丙○○確實是藥頭，但是是我透過
      丁○○向丙○○買的，而不是丁○○透過我買的」（見原審九十年三月十六日
      訊問筆錄），似又更異為是透過被告丁○○向丙○○購買安非他命。
（二）核乙○○前揭陳述，三次時間點均有不同，關於公訴意旨(1)所指被告丁○○販
      賣安非他命給乙○○乙節，除據乙○○於檢察官偵查中陳稱如前述外，雖被告
      於偵查初訊時亦陳稱：「（有無販賣二次安非他命給乙○○？）沒有，是我朋
      友在賣，他說缺錢要我問問看誰要，其中是八十八年十二月我送安非他命給乙○○的」（見偵查卷第四十頁），但查此與乙○○於偵查中所陳曾於八十八年
      十二月向被告購買二千元安非他命之情節並不全然相符，除此之外，乙○○前
      後歷次所述又均與被告所陳情形矛盾，本院職權調查證據結果，並無其他足資
      證明其自白或不利於被告之陳述所指之犯罪事實確具有相當程度真實性之證據
      可言，殊難僅憑共同被告乙○○所為不利於被告之供述，即謂互為補強而得遽
      採為其不利之證據。
六、關於公訴意旨(2)部分：
（一）按被告之自白係屬供述證據，本身極易受供述環境、供述者主觀意思等因素影
      響，為保持被告自白之任意性，尤其為擔保警訊筆錄審判外陳述之真正，及憲
      法保障人權之明文意旨，以符合正當法律程序原則，刑事訴訟法特於八十六年
      十二月十九日增訂第一百條之一及第一百條之二，規定司法警察官或司法警察
      詢問犯罪嫌疑人，除有急迫情況且經記明筆錄者外，應全程連續錄音；必要時
      ，並應全程錄影。筆錄內所載之被告陳述與錄音或錄影之內容不符者，除有急
      迫情況且經記明筆錄而未錄音、錄影之情形外，其不符之部分，不得作為證據
      。故遇有被告抗辯其未有如訊問筆錄所載之陳述時，應先調取該訊問過程之錄
      音或錄影帶，加以勘驗，以判斷該筆錄所載被告之陳述得否作為證據。如警察
      局未錄音或錄影而無錄音或錄影帶足供核對，除該警局筆錄已記載當時有何急
      迫情況而未能錄音或錄影外，則犯罪嫌疑人是否曾為上開陳述，即非無疑，必
      須查有補強證據足以擔保該警訊筆錄所載確與事實相符，否則尚難遽採該警訊
      筆錄所載之陳述作為論罪之基礎。
（二）共同被告丙○○於警訊中陳稱：「我曾於（八十九年）本（一）月十六日二十
      一時左右在乙○○住處向丁○○買了台幣五百元之安非他命供自己吸用」（見
      偵查卷第六頁背面）；原審訊問時則稱：「我是透過乙○○（向被告）買的。
      是在（八十九年）一月十六日晚上九點左右」、「約在一月中旬時（曾向乙○○買過安非他命）」、「我一開始都是向乙○○拿，後來熟了之後，乙○○就
      介紹我與被告認識。說以前都是向丁○○買的，以後直接向他買就可以。但我
      還沒有直接向他買就被查獲」、「我沒有直接向被告買過」（見原審八十九年
      五月十九日訊問筆錄）；本院調查時更明白否認有向被告買過安非他命，八十
      九年一月十六日是其三人一起集資合買施用等語（見本院九十年十月十五日訊
      問筆錄）。就其有無於前揭時地向被告購買安非他命之陳述，已然前後不一，
      存有瑕疵。被告丁○○於警訊中固自承：「我是以新台幣五千元向乙○○買一
      包安非他命，除供自己吸食外，並曾於本月十六日賣給丙○○五百元一小包安
      非他命」（見偵查卷第三頁反面），就所供於一月十六日賣給丙○○安非他命
      五百元乙節固與丙○○在警訊所言相符，但就安非他命來源係向乙○○以五千
      元購得部分，則與乙○○所稱其是於一月十九日以五千元賣出安非他命給丁○○之說詞，在時間點顯有不符，矧查被告嗣後即否認於警訊中曾有此言，而警
      局又未依法錄音，此經台北市政府警察局松山分局函復本院在卷，該等警局筆
      錄亦未記載當時有何急迫情況而未能錄音或錄影，則本案此部分警訊筆錄之作
      成程序已有違上開強制規定而難謂合法，殊難認定被告曾有此部分自白。又丙○○嗣後改稱係因乙○○之告知始認為係向被告購買，實際從未直接向被告購
      買，已如前述，亦乏證據佐證被告此部分之自白與事實相符，是尚難僅憑此部
      分警訊筆錄認定被告有販賣安非他命予丙○○之犯行。
七、綜據前述，本件共同被告乙○○、丙○○二人所為前揭不利於被告之陳述，既有
    先後之供詞不盡相符，相互矛盾有瑕疵之情形如前述，而公訴意旨復未就被告販
    賣安非他命有何利得部分提出佐證，亦無從僅就起訴書所載而認定被告確有販賣
    犯行。則被告前揭自白均無其他具信賴性之佐證為輔，自不得作為認定事實之基
    礎。雖被告就其與乙○○、丙○○交往過程、有無販賣或購買毒品、毒品來源、
    綽號「豬哥」者為何人等節，歷次供詞顛倒矛盾，基於無罪推定，仍無從據此反
    證推斷其罪行甚明。此外，復查無任何積極證據足資證明被告有公訴人指訴之販
    賣犯行，原審以不能證明被告犯罪，諭知無罪之判決，經核並無不合。檢察官上
    訴意旨仍摭拾被告丁○○及乙○○、丙○○等人前後不符陳述之片斷為爭執，尚
    難認為有理由，應予駁回。
據上論斷，應依刑事訴訟法第三百六十八條，判決如主文。
本案經檢察官吳國南到庭執行職務。
中      華      民      國      九十      年      十一      月    八    日
                              臺灣高等法院刑事第二十三庭
                                  審判長法  官  黃  瑞  華
                                        法  官  宋      祺
                                        法  官  吳      燦
右正本證明與原本無異。
如不服本判決應於收受送達後十日內向本院提出上訴書狀，其未敘述上訴之理由者並
得於提起上訴後十日內向本院補提理由書（均須按他造當事人之人數附繕本）。
                                        書記官  陳  靜  姿
中      華      民      國      九十      年    十一      月    八    日


司法院資訊處製作；財團法人民間司法改革基金會備份。
